臺灣嘉義地方法院刑事判決
109年度金訴字第228號
公  訴  人  臺灣嘉義地方檢察署檢察官
被      告  羅安順



上列被告因加重詐欺等案件，經檢察官提起公訴（109年度偵字
第10037號），因被告於準備程序中就被訴事實為有罪之陳述，
經本院合議庭裁定由受命法官獨任依簡式審判程序審理，判決如
下：
    主  文
羅安順犯三人以上共同詐欺取財罪，處有期徒刑陸月。緩刑貳年
。
    犯 罪 事 實
一、羅安順於民國109年5月中旬某日，加入羅國鐘、溫邦庭、張
    紘誌、黃峻偉及其他真實姓名年籍不詳之成年人所組成之三
    人以上、以實施詐術為手段，具有持續性、牟利性之有結構
    性組織即詐欺集團（羅安順涉犯組織犯罪條例部分，業據臺
    灣橋頭地方檢察署於109年10月6日追加起訴，於109年10月2
    6日繫屬臺灣橋頭地方法院，該案為最先繫屬於法院之案件
    ，就此部分，爰不另為不受理之諭知，詳後述），擔任收水
    的工作，並約定以其取款的百分之1作為報酬後，而與該詐
    欺集團成員共同意圖為自己不法所有，基於三人以上詐欺取
    財及隱匿特定犯罪所得而洗錢之犯意聯絡，先由該詐欺集團
    成員於109年5月26日下午6時7分許，撥打電話給王金爾，謊
    稱係其友人「陳秀梅」，並告知其手機號碼已更換，隨後即
    以此門號與王金爾加入LINE好友，再於109年5月29日上午9
    時18分許以LINE撥打電話佯稱急需現金，致王金爾不疑有他
    ，因此陷於錯誤，向其老闆娘借錢後，旋於同日中午12時58
    分許，在臺南市○○區○○路000號之第一商業銀行臨櫃匯款新
    臺幣（下同）5萬元至該詐欺集團成員暱稱「黃瑞軒」之人
    （下稱「黃瑞軒」）於109年5月29日上午9時24分許向不知
    情之賴映儒取得其名下國泰世華銀行帳號000000000000號帳
    戶內。賴映儒復於同日下午1時33分許，依「黃瑞軒」之指
    示，駕駛車牌號碼0000-00號自用小客車，前往嘉義市○區○○
    路00000號之國泰世華銀行嘉義分行，提領該詐騙集團所詐
    取王金爾之不法所得5萬元，其後再依「黃瑞軒」之指示至
    嘉義市○○街00號，將贓款交由依某真實姓名年籍不詳之成年
    詐欺集團成員指示前來的羅安順後，再由羅安順將上開款項
    交予不詳成年詐欺集團成員。嗣王金爾察覺有異，報警究辦
    ，方悉上情（賴映儒上開所為部分，業經臺灣嘉義地方檢察
    署檢察官以109年度偵字第6913、7328號為不起訴處分確定
    ）。
二、案經王金爾告訴及嘉義市政府警察局第二分局報告臺灣嘉義
    地方檢察署檢察官偵查起訴。
    理  由
一、程序部分：
    本件被告羅安順所犯為死刑、無期徒刑、最輕本刑3年以上
    有期徒刑以外之罪，亦非屬高等法院管轄之第一審案件，其
    於準備程序進行中，先就被訴事實為有罪之陳述，經告知簡
    式審判程序之旨，並聽取檢察官、被告之意見後，本院依刑
    事訴訟法第273條之1第1項裁定進行簡式審判程序，是本案
    之證據調查，依同法第273條之2規定，不受同法第159條第1
    項、第161條之2、第161條之3、第163條之1，及第164條至
    第170條所規定證據能力認定及調查方式之限制，合先敘明
    。
二、認定犯罪事實所憑之證據及理由： 
  ㈠上開犯罪事實，業據被告於警詢及本院準備程序、審理時均
    坦白承認（見警卷第1-4頁、本院卷49、78、81-83頁），並
    經證人賴映儒於警詢中證述屬實（見警卷第10-14、18頁）
    ，亦據告訴人王金爾於警詢中指訴明確（見警卷第24-26頁
    ），復有證人賴映儒指認被告之指認犯罪嫌疑人紀錄表（警
    卷第20-23頁）、告訴人提出之第一銀行匯款申請書回條、
    其與假冒「陳秀梅」間之LINE對話紀錄暨通話紀錄（以上見
    警卷第35、41-42頁）、賴映儒之國泰世華帳戶交易明細資
    料（警卷第38頁）、賴映儒提出與「黃瑞軒」間之LINE對話
    紀錄（警卷第43-80頁）、臺灣嘉義地方檢察署檢察官109年
    度偵字第6913、7328號不起訴處分書（見本院卷第33-36頁
    ）在卷可佐。被告上開任意性自白核與事實相符，堪可採信
    。
　㈡本案事證已臻明確，被告犯行足堪認定，應依法論科。
三、論罪科刑：
　㈠本案詐欺取財犯行，參與人員除擔任收水之被告外，尚有指
    示被告前去向賴映儒收水之所屬詐欺集團成員、向被告收取
    款項者，對被害人行騙之其他成員，足認本案犯罪係三人以
    上共同對被害人實行詐騙。復按三人以上共同犯刑法第339
    條詐欺罪者，構成刑法第339條之4第1項之加重詐欺取財罪
    ，該條項為法定刑1年以上7年以下有期徒刑之罪，屬洗錢防
    制法第3條第1款所規定之特定犯罪；而該法所稱洗錢，指下
    列行為：意圖掩飾或隱匿特定犯罪所得來源，或使他人逃
    避刑事追訴，而移轉或變更特定犯罪所得。掩飾或隱匿特
    定犯罪所得之本質、來源、去向、所在、所有權、處分權或
    其他權益者。收受、持有或使用他人之特定犯罪所得，洗
    錢防制法第2條亦定有明文；被告受邀加入本案詐欺集團，
    而在本件被害人受騙陷於錯誤匯款後，被告依其行為分擔模
    式，擔任收水工作，並將款項轉交與本案詐欺集團成員而製
    造金流「斷點」，以消除其犯罪所得之不法可追遡性而妨阻
    司法之追查，顯係以積極主動方式，掩飾詐欺犯罪所得之本
    質及去向之洗錢行為，自屬上開規定之洗錢行為，亦犯洗錢
    防制法第14條第1項之洗錢罪。
　㈡核被告所為，係犯刑法第339條之4第1項第2款之三人以上共
    同犯詐欺取財及洗錢防制法第14條第1項之一般洗錢罪。
　㈢本案被告所參與同一詐欺集團所涉犯組織犯罪條例部分，業
    據臺灣橋頭地方檢察署於109年10月6日追加起訴，於109年1
    0月26日繫屬於臺灣橋頭地方法院，該案為被告所涉犯組織
    犯罪行為最先繫屬於法院之案件，有該追加起訴書、臺灣高
    等法院被告前案紀錄表在卷可按（見本院卷第11、25-31頁
    ），本案於109年12月21日始繫屬法院（見本院卷第5頁），
    並非檢察官所起訴最先繫屬法院之案件，因被告所參與之犯
    罪組織行為之評價，已為該案中之首次犯行所包攝，故不再
    於本案再次論罪，以免於過度評價及悖於一事不再理原則（
    最高法院109年度台上字第3945號判決參照），附此敘明。
　㈣被告就本案犯罪與及其他本案詐欺集團成員間，分工細密，
    被告與渠等參與之部分，均為本案犯罪不可或缺之重要環節
    ，彼此間相互利用以遂行本案犯罪之目的。是被告與渠等間
    有犯意聯絡及行為分擔，為共同正犯。另被告等利用不知情
    之賴映儒提供國泰世華帳戶並加以提款，為間接正犯。
　㈤被告業於審判中自白洗錢罪，已如前述，依洗錢防制法第16
    條第2項規定，減輕其刑。又本案詐欺集團為順利詐取財物
    ，並掩飾犯罪所得之去向與所在，而使用人頭帳戶為匯款工
    具，足認被告所犯加重詐欺罪與洗錢罪之犯行間具有局部之
    同一性，且其犯罪之目的單一，依一般社會通念，應評價為
    一罪，方符刑罰公平原則。是被告所犯上開二罪，屬一行為
    觸犯數罪名，為想像競合犯，依刑法第55條規定，應從一重
    之加重詐欺取財罪處斷。
　㈥另按刑法第339條之4第1項第1款、第2款之罪，其法定刑係1
    年以上7年以下有期徒刑，得併科1百萬元以下罰金，然同為
    3人以上共同詐欺取財之人，其原因動機不一，犯罪情節未
    必盡同，其以3人以上共同詐欺取財行為所造成危害社會之
    程度自屬有異，法律科處此類犯罪，所設之法定最低本刑卻
    同為「1年以上有期徒刑」，不可謂不重，於此情形，自非
    不可依客觀之犯行與主觀之惡性二者加以考量其情狀，是否
    有可憫恕之處，適用刑法第59條之規定酌量減輕其刑，期使
    個案裁判之量刑，能斟酌至當，符合罪刑相當原則及比例、
    平等原則。經查，被告犯後業與告訴人王金爾以5萬元在本
    院成立調解，並已履行，此有本院調解筆錄、被告提出之國
    泰世華商業銀行匯出匯款憑條各1份在卷可佐（見本院卷第6
    3-65、73頁），可見被告已全數賠償告訴人本案所遭騙之金
    額，顯有悔意，犯後態度尚稱良好，又被告所為係第一層收
    水之犯罪分工，並非犯罪集團的主導者，且被告自承因本案
    犯行所分得之報酬為500元（見本院卷第84頁），未因此分
    得鉅額之報酬，如逕行科予重刑，未免過苛。是本院綜合上
    開各情，認被告之犯罪情節，若科以該條之法定最輕本刑1
    年有期徒刑，實屬情輕法重，難謂符合罪刑相當性及比例原
    則，是被告之犯罪情狀，在客觀上足以使人感覺過苛而引起
    一般之同情，尚非無可憫恕，依刑法第59條規定，酌量減輕
    其各罪之刑。
　㈦爰以行為人之責任為基礎，依被告之陳述、戶籍資料及前案
    紀錄等，審酌現今詐欺集團以各種名目實施電話詐欺，常使
    善良之民眾畢生積蓄付諸一空，且求償無門，而被告年輕力
    壯，身體強健，竟不思以正當方法賺取財物，為貪圖輕易獲
    得金錢，進而擔任收水工作層轉贓款，致告訴人遭詐騙所交
    付之金額流向不明，誠屬不該，惟念及被告無前科之素行，
    且坦承犯行，並與告訴人成立調解，如數賠償，犯後態度良
    好，復考量被告僅係第一層之收水，並依指示將贓款送往上
    層，其所處尚非共犯結構之核心地位之參與程度，另兼衡被
    告自陳五專肄業之學歷，未婚、無子女，目前租屋獨居、從
    事臨時工，父親過世、母親健在，母親領有殘障手冊賴其撫
    養之家庭生活狀況，及其因缺錢而犯下本案之犯罪動機等一
    切情狀，量處如主文示之刑。
　㈧末查，被告未曾因故意犯罪受有期徒刑以上刑之宣告，此有
    臺灣高等法院被告前案紀錄表1份附卷可稽，其因一時失慮
    ，致罹刑章，惟犯後已坦承犯行，且與告訴人成立調解，並
    已如數給付完畢，業如前述，而告訴人也當庭表示若被告如
    期給付，則希望法官給被告一個自新之機會等語（見本院卷
    第51頁），本院衡酌上情，認被告經此偵審程序及科刑教訓
    後，應當知所警惕，信無再犯之虞，前開所宣告之刑以暫不
    執行為適當，爰依刑法第74條第1項第1款規定，諭知緩刑2
    年，以勵自新。
四、沒收之說明：
　㈠被告因本案犯行所分得之報酬500元，為其本案之犯罪所得，
    雖未扣案，然被告已賠付告訴人5萬元，已如前述，上開調
    解所賠償之金額，雖非刑法第38條之1第5項規定文義所指犯
    罪所得已實際合法發還被害人者，然本院審酌被告所賠償之
    金額亦已遠超過其等本件所獲得之犯罪所得，若再宣告沒收
    ，實有過苛之虞，爰依刑法第38條之2第2項之規定，不予宣
    告沒收或追徵。
　㈡又被告所犯洗錢防制法第14條第1項規定，依同法第18條第1
    項前段固有沒收財物或財產上利益之特別規定。惟查，洗錢
    防制法第18條第1項固規定「犯第14條之罪，其所移轉、變
    更、掩飾、隱匿、收受、取得、持有、使用之財物或財產上
    利益，沒收之；犯第15條之罪，其所收受、持有、使用之財
    物或財產上利益，亦同」，此一規定採取義務沒收主義，只
    要合於前述規定，法院即應為相關沒收之諭知，然該洗錢行
    為之標的是否限於行為人所有者始得宣告沒收，法無明文；
    洗錢防制法既未規定「不問屬於犯罪行為人與否」之情形下
    ，自宜從有利於被告之認定。是被告向賴映儒收取贓款後即
    轉交上手，此詐欺款項，已非被告所有或被告得事實上處分
    ，爰不予宣告沒收。　　
五、不另為不受理之諭知部分：
  ㈠按同一案件繫屬於有管轄權之數法院者，由繫屬在先之法院
    審判之。但經共同之直接上級法院裁定，亦得由繫屬在後之
    法院審判，刑事訴訟法第8條定有明文。再按案件依第8條之
    規定不得為審判者，應諭知不受理之判決，同法第303條第7
    款亦有明文。又審酌現今詐欺集團之成員皆係為欺罔他人，
    騙取財物，方參與以詐術為目的之犯罪組織。倘若行為人於
    參與詐欺犯罪組織之行為繼續中，先後多次為加重詐欺之行
    為，因參與犯罪組織罪為繼續犯，犯罪一直繼續進行，直至
    犯罪組織解散，或其脫離犯罪組織時，其犯行始行終結。故
    該參與犯罪組織與其後之多次加重詐欺之行為皆有所重合，
    然因行為人僅為一參與犯罪組織行為，侵害一社會法益，屬
    單純一罪，應僅就「該案中」與參與犯罪組織罪時間較為密
    切之首次加重詐欺犯行，論以參與犯罪組織罪及加重詐欺罪
    之想像競合犯，而其他之加重詐欺犯行，祗需單獨論罪科刑
    即可，無需再另論以參與犯罪組織罪，以避免重複評價。是
    如行為人於參與同一詐欺集團之多次加重詐欺行為，因部分
    犯行發覺在後或偵查階段之先後不同，肇致起訴後分由不同
    之法官審理，為裨益法院審理範圍明確、便於事實認定，即
    應以數案中「最先繫屬於法院之案件」為準，以「該案中」
    之「首次」加重詐欺犯行與參與犯罪組織罪論以想像競合。
    縱該首次犯行非屬事實上之首次，亦因參與犯罪組織之繼續
    行為，已為該案中之首次犯行所包攝，該參與犯罪組織行為
    之評價已獲滿足，自不再重複於他次詐欺犯行中再次論罪，
    俾免於過度評價及悖於一事不再理原則。至於「另案」起訴
    之他次加重詐欺犯行，縱屬事實上之首次犯行，仍需單獨論
    以加重詐欺罪，以彰顯刑法對不同被害人財產保護之完整性
    ，避免評價不足（最高法院109年度台上字第3945號判決意
    旨參照）。
　㈡經查，被告於本院審理時供稱：羅國鐘、溫邦廷、張紘誌、
    黃峻偉均為同一集團成員等語 （見本院卷第83頁），參以
    被告另案犯行之時間均與本案相近，此有臺灣南投地方檢察
    署以109年度偵字第4784號追加起訴書、臺灣橋頭地方檢察
    署以109年度偵字第10970、10916號追加起訴書各1份在卷可
    查 （見本院卷第17-36頁）。據此，被告於109年5月間參與
    本案詐欺集團犯罪組織之行為，業經臺灣橋頭地方檢察署以
    109年度偵字第10970、10916號追加起訴，於109年10月26日
    繫屬臺灣橋頭地方法院，並經該院以109年度金訴字第28號
    受理，有臺灣高等法院被告前案紀錄表（本院卷第11頁）存
    卷可查。則本件檢察官就被告此參與犯罪組織部分所涉實質
    上同一案件於109年12月21日始起訴繫屬於本院（即本案）
    ，此有臺灣嘉義地方檢察署109年12月21日嘉檢卓109偵1003
    7字第1099032506號函上本院收狀戳日期可查（本院卷第5頁
    ），繫屬在後之本院自不得為審判，本應為不受理之諭知，
    惟此部分若成立犯罪，與被告前揭經本院論罪科刑之詐欺取
    財犯行間，亦具有想像競合犯之裁判上一罪關係，爰不另為
    不受理之諭知，併予敘明。
據上論斷，應依刑事訴訟法第273條之1第1項、第299條第1項前
段，洗錢防制法第14條第1項、第16條第2項，刑法第11條前段、
第28條、第339條之4第1項第2款、第55條前段、第59條、第74條
第1項第1款，刑法施行法第1條之1第1項，判決如主文。
本案經檢察官邱朝智提起公訴，檢察官林俊良到庭執行職務。
中　　華　　民　　國　　110 　年　　3 　　月　　9 　　日
                  刑事第二庭    法　官　周欣怡
以上正本證明與原本無異。
如不服本判決應於收受判決後20日內向本院提出上訴書狀，並應
敘述具體理由；其未敘述上訴理由者，應於上訴期間屆滿後20日
內向本院補提理由書（均須按他造當事人之人數附繕本）「切勿
逕送上級法院」。告訴人或被害人如對於本判決不服者，應具備
理由請求檢察官上訴，其上訴期間之計算係以檢察官收受判決正
本之日期為準。
中　　華　　民　　國　　110 　年　　3 　　月　　9 　　日
                           
　　　　　　　　　　　　　　    書記官　賴心瑜
附錄本案論罪科刑法條：
刑法第339條之4
犯第339 條詐欺罪而有下列情形之一者，處一年以上七年以下有
期徒刑，得併科一百萬元以下罰金：
一、冒用政府機關或公務員名義犯之。
二、三人以上共同犯之。
三、以廣播電視、電子通訊、網際網路或其他媒體等傳播工具，
    對公眾散布而犯之。
前項之未遂犯罰之。
洗錢防制法第14條
有第二條各款所列洗錢行為者，處七年以下有期徒刑，併科新臺
幣五百萬元以下罰金。
前項之未遂犯罰之。
前二項情形，不得科以超過其特定犯罪所定最重本刑之刑。